臺灣臺北地方法院民事判決　　　　　　　99年度訴字第1960號
原　　　告　林勝得
訴訟代理人　沈明欣律師
　　　　　　莊志遠律師
被　　　告　林玉雲
訴訟代理人　曾海光律師
上列當事人間損害賠償事件，經本院於民國100 年1 月21日言詞
辯論終結，判決如下：
    主  文
原告之訴駁回。
訴訟費用由原告負擔。
    事實及理由
一按不變更訴訟標的，而補充或更正事實上或法律上之陳述者，
  非為訴之變更或追加，民事訴訟法第256 條定有明文。經查，
  原告於起訴時係依信託之讓與擔保及侵權行為之法律關係主張
  ，嗣於民國99年12月28日本院審理時當庭更正為僅依信託契約
  請求（本院卷第36頁反面），並未變更訴訟標的，僅為更正法
  律上陳述，非屬訴之變更或追加，合先敘明。
二原告方面
(一)主張：
  (1)兩造係兄妹關係，訴外人林孫文即2 人之父於95年2 月11日
    死亡，生前為向上海商業銀行股份有限公司（下稱上海銀行
    ）貸款，邀被告擔任連帶保證人，被告為確保權益，要求林
    孫文將坐落新北市中和市○○○段100-02地號土地（下稱系
    爭土地）信託登記予被告以為擔保，並於92年12月16日與林
    孫文簽訂信託契約書（下稱系爭信託契約）。雖被告與林孫
    文基於便宜之計，僅使用一般信託契約辦理信託登記，然2
    人真意實為擔保被告對上海銀行之連帶保證責任，該信託行
    為之性質應為信託之讓與擔保。嗣林孫文於95年1 月20日就
    其向上海銀行之貸款全數清償，信託目的已然消滅，經林孫
    文先委託原告要求被告儘速辦理塗銷信託登記手續，以免日
    後造成原告損失，而表示終止系爭信託契約之意思，並再委
    託訴外人陳添壽以同一事由通知被告，已合法終止系爭信託
    契約，被告自有辦理塗銷信託登記之義務，惟及至林孫文死
    亡時，被告均未履行。林孫文死亡後，原告以自系爭土地分
    割出之坐落同地段100-06地號土地為作農業使用之農業用地
    ，申報農業用地扣除額新臺幣（下同）16,684,000元，遭財
    政部國稅局（下稱國稅局）以該土地已信託登記予他人，屬
    信託利益之財產，不得認列農業用地扣除額，核定應納遺產
    稅額為91,316,802元，命原告補繳遺產稅1,405,333 元，原
    告不服，向臺北高等行政法院提起行政訴訟，經該法院以97
    年度訴字第2597號判決駁回原告之訴在案。爰本於繼承及信
    託之讓與擔保契約等法律關係，主張被告應負民法第231 條
    給付遲延之損害賠償責任。
  (2)對被告抗辯之陳述：被告雖另擔任林孫文向第一銀行股份有
    限公司（下稱第一銀行）貸款之連帶保證人，惟此乃因被告
    擔任臺灣鋼圈股份有限公司（下稱臺鋼公司）之董事及監察
    人之故，此由被告自98年董監事改選，卸除監察人職務後，
    即未再擔任第一銀行連帶保證人，即可知被告擔任第一銀行
    連帶保證人與系爭信託契約無關。
(二)聲明：
  (1)被告應給付原告1,405,333 元，暨自起訴狀繕本送達被告之
    翌日起至清償日止，按年息5%計算之利息。
  (2)願供擔保聲請宣告假執行。
三被告方面
(一)抗辯：
  林孫文為使其創辦之臺鋼公司順利營運，以臺鋼公司及林孫文
  個人名義，先後向第一銀行、上海銀行、中華商業銀行（嗣遭
  匯豐商業銀行合併）等多家銀行貸款，均由被告擔任連帶保證
  人。91年8 月間，原為第一銀行債務連帶保證人之臺鋼公司監
  察人吳卓永辭去監察人職務，臺鋼公司又虧損累累，林孫文商
  請原告替補擔任連帶保證人，卻遭原告拒絕，林孫文只得央求
  被告，並於92年8 月20日出具承諾書，承諾名下之不動產於貸
  款未全部清償前不移轉處分（下稱系爭承諾書），被告始同意
  擔任連帶保證人，並非因被告擔任臺鋼公司監察人之故。又林
  孫文出具系爭承諾書後，陸續向上海銀行等多家銀行貸款，仍
  商請被告擔任連帶保證人，雙方因而簽訂系爭信託契約，擔保
  被告任連帶保證人可能遭受之損失，同時授權被告代為處理償
  債事務，並非僅在擔保上海銀行之債務。再原告並非系爭信託
  契約之當事人，其於林孫文死亡前，無權終止系爭信託契約，
  及請求被告塗銷信託登記，況原告或陳添壽從未告知被告儘速
  辦理等語。
(二)抗辯聲明：
  (1)原告之訴及假執行之聲請均駁回。
  (2)如受不利之判決，願供擔保聲請宣告免為假執行。
四兩造係兄妹關係，兩造之父親林孫文於95年2 月11日死亡，生
  前為向銀行貸款，邀被告擔任連帶保證人，先於92年8 月20日
  出具承諾書，承諾在貸款未全部清償之前，林孫文名下之全部
  不動產不做移轉處分（即系爭承諾書）；繼而於92年12月16日
  與被告簽訂信託契約書（下稱系爭信託契約書），將系爭土地
  信託登記予被告（即系爭信託契約）。又林孫文前向上海銀行
  借貸，由被告為連帶保證人之借款債務已於95年1 月20日清償
  完畢，至林孫文向中華銀行，及臺鋼公司向第一銀行之借款債
  務，由被告為連帶保證人之債務則尚未全數清償等情，除為兩
  造不爭執外（見本院卷第36頁反面），並有土地登記謄本影本
  、信託契約書、承諾書、上海銀行授信往來契約書、上海銀行
  99年8 月23日上中壢字第0990000227號函等在卷可憑（見本院
  98年度司北調字第527 號卷第5 頁、本院卷第38、39頁、第29
  頁、第45-47 頁、第50頁），堪予認定。另原告以自系爭土地
  分割出之坐落同地段100-06地號土地為作農業使用之農業用地
  為由，申報農業用地扣除額16,684,000元，遭國稅局以該土地
  已信託登記予他人，屬信託利益之財產，不得認列農業用地扣
  除額，核定應納遺產稅額為91,316,802元，命原告補繳遺產稅
  1,405,333 元，原告不服，向臺北高等行政法院提起行政訴訟
  ，經該法院以97年度訴字第2597號判決駁回原告之訴等情，亦
  有前開判決書存卷可佐（見本院98年度司北調字第527 號卷第
  6-11頁），且為兩造不爭執，亦可認定。
五兩造爭執要點及本院之判斷
(一)系爭信託契約之性質是否為信託之讓與擔保？
  (1)按稱信託者，謂委託人將財產權移轉或為其他處分，使受託
    人依信託本旨，為受益人之利益或為特定之目的，管理或處
    分信託財產之關係，信託法第1 條定有明文。次按信託乃委
    託人為自己或第三人之利益，將信託財產移轉於受託人，由
    受託人管理或處分，以達成一定經濟上或社會上之目的之行
    為。而信託之擔保讓與，則指債務人為擔保其債務，將擔保
    物所有權移轉於債權人，而使債權人在不超過擔保目的範圍
    內，取得擔保物所有權，債權清償後，該擔保物即應返還於
    債務人；債務不履行時，債權人得將擔保物變賣或估價而就
    該價金受清償者而言，兩者保護主體不同，法律效果迥異，
    最高法院亦著有98年度臺上字第544 號判決意旨可參。
  (2)原告雖主張系爭信託契約之目的，僅在擔保被告對上海銀行
    之連帶保證責任，為信託之讓與擔保。惟依系爭信託契約書
    第2 條信託目的：「(一)出售或出租信託財產。(二)管理信託財
    產。」，第3 條信託內容：「(一)受託人有權與他共有人協議
    共有關係之分管位置。(二)受託人有權在信託期間內，出租信
    託財產。(三)受託人得出售信託財產清償委託人之銀行債務，
    有關清償銀行債務事宜，由受託人全權處理。(四)受託人應以
    善良管理人之注意，管理信託財產。(五)受託人得指定第三人
    代為處理委託人之信託事務。」等約定觀之，系爭信託契約
    不僅約定將系爭土地信託登記予被告，被告就系爭土地有訂
    定分管契約、出租，及以清償林孫文之銀行債務為目的而出
    售或其他清償行為之權，同時應盡善良管理人責任，負有管
    理信託財產之義務，與信託讓與擔保之債權人並無管理權之
    情形迥異，縱使系爭信託契約同時含有保障被告所負連帶保
    證責任之目的，亦不影響系爭信託契約屬信託法第1 條信託
    契約之性質，原告主張系爭信託契約為信託之讓與擔保，尚
    屬無據。
(二)系爭信託契約擔保之銀行債務範圍為何？
  由系爭承諾書記載：「一商請女兒林玉雲為『公司貸款』之連
  帶保證人。二在貸款未全部清償前，本人名下所有全部不動產
  不做移轉處分、三日後因若『公司銀行貸款』不能清償，而損
  及女兒林玉雲之權益，本人承諾全部負責。」等內容，前文特
  別以手寫字體加註「第一商業」之文字，及被告於92年12月5
  日任臺鋼公司對第一銀行借款債務之連帶保證人之情（見前述
  上海銀行授信往來契約書），足認系爭承諾書確係林孫文商請
  為被告任臺鋼公司對第一銀行借款債務之連帶保證人始出具。
  又經以系爭契約書前文特別以手寫字體加註「第一商業」之文
  字，及內容一再強調「公司貸款」、「公司銀行貸款」等記載
  方式，與系爭信託契約書第3 條(三)僅泛稱「銀行債務」，未特
  定銀行名稱之記載方式互核，參以除第一銀行外，林孫文另以
  自己名義向上海銀行、中華銀行借貸，均由被告為連帶保證人
  之情，顯見系爭信託契約書泛稱「銀行債務」係刻意統稱，而
  非漏未特定，該「銀行債務」並非僅指上海銀行之債務，而係
  包括前述所有銀行債務，原告主張系爭信託契約擔保之銀行債
  務僅指上海銀行之債務。核無理由。
(三)原告是否合法終止系爭信託契約？
  系爭信託契約第8 條信託期間約定：「(一)委託人在信託期間，
  不得隨時終止信託。(二)信託契約期間，雙方議定自民國92年12
  月16日起至民國96年11月15日止。」，第9 條信託關係消滅事
  由：「(一)信託期間之屆滿為信託關係之消滅事由。(二)受託人依
  照信託目的出售信託財產時。(三)委託人與受託人雙方終止信託
  契約時。」。據此，系爭信託契約並未約定以林孫文之銀行債
  務全數清償為終止事由，不論該契約所稱「銀行債務」是否僅
  限林孫文對上海銀行之借款債務，亦不論債務是否已全數清償
  ，系爭信託契約仍至96年11月15日始消滅。又自系爭信託契約
  授予被告管理、處分系爭土地，以處理銀行債務清償事宜之信
  託目的以觀，前述第8 條(一)關於委託人在信託期間，不得隨時
  終止信託之約定，目的亦在保障被告之權利，亦即，林孫文於
  契約存續期間，在對銀行舉債尚未清償前，不得任意終止系爭
  信託契約，而影響被告以管理、處分系爭土地所得清償前述銀
  行債務之權，是縱使林孫文向上海銀行之借款債務已於95年1
  月20日清償完畢，被告仍有管理、處分系爭土地以清償其餘銀
  行債務之必要，系爭信託契約之目的並未消滅，林孫文自無於
  系爭信託契約屆至前終止契約之權。據此，原告主張其或證人
  陳添壽於95年1 月20日至95年2 月11日林孫文死亡期間，各受
  林孫文之託向被告請求塗銷信託登記而合法行使終止權，自屬
  無據。況原告既無法證明其曾向被告請求塗銷信託登記，證人
  陳添壽復到庭陳稱從未受林孫文之託以同一事由通知被告，是
  原告主張被告應負因遲延而生之損害賠償責任，並無理由，不
  能准許。
六綜上所述，原告本於信託讓與擔保、繼承之法律關係，請求被
  告賠償因遲延而生之損害，為無理由，應予駁回。又原告之訴
  既經駁回，其假執行之聲請已失其附麗，併予駁回。
七本件事證已臻明確，兩造其餘攻擊防禦方法，及未予援用之證
  據，經本院斟酌後，認均不足以影響本判決之結果，自無逐一
  詳予論駁之必要，附此敘明。
八訴訟費用負擔之依據：民事訴訟法第78條。
中    華    民    國   100    年    2     月    25    日
                  民事第六庭    法  官  邱蓮華
以上正本係照原本作成。
如對本判決上訴，須於判決送達後20日內向本院提出上訴狀。如
委任律師提起上訴者，應一併繳納上訴審裁判費。
中    華    民    國   100    年    2     月    25    日
                                書記官  黃曼琳